臺灣橋頭地方法院民事判決
110年度訴字第640號
原      告  羅貫元  
法定代理人  陳慧君  
訴訟代理人  吳剛魁律師
            吳岳龍律師
被      告  羅敏綺  
            羅光榮  
共      同
訴訟代理人  張清雄律師
            郭小如律師
            陳宥廷律師
複代理人    曾本懿律師
上列當事人間請求返還不當得利事件，本院於民國111年6月13日
言詞辯論終結，判決如下：
    主      文
原告之訴及假執行之聲請均駁回。
訴訟費用由原告負擔。
    事實及理由
一、原告主張：原告為羅炳照（民國103年11月12日與原告母親
    即法定代理人甲○○離婚，109年8月7日車禍過世）唯一繼承
    人，得繼承羅炳照所有國泰世華商業銀行岡山分行帳號0000
    00000000號帳戶新台幣（下同）4,576,029元存款（下稱系
    爭存款），甲○○亦無權代為拋棄。系爭存款卻遭原告姑姑即
    被告丙○○於109年8月7日上午提領100,000元、11,000元，及
    持羅炳照之存摺、印章至該行提領4,465,029元，金額共4,5
    76,029元（100,000元＋11,000元＋4,465,029元＝4,576,029元
    ），被告乙○○自承係其指示。爰依民法第184條第1項前段、
    第179條規定，提起本件訴訟等語。並聲明：㈠被告應給付原
    告4,576,029元，及自起訴狀繕本送達翌日起至清償日止，
    按週年利率5%計算之利息。㈡願供擔保，請准宣告假執行。
二、被告則以：甲○○於臺灣高雄少年及家事法院109年度家暫字
    第120號暫時處分事件中口頭同意不再對被告提告，故不得
    提起本件訴訟。被告乙○○多年工作及投資理財有道，三名子
    女亦給與生活費，為節稅目的、教導羅炳照外幣操作及對羅
    炳照之關愛，於101年6月21日以羅炳照名義申設系爭帳戶與
    000000000000號外匯綜合存款帳戶（下稱外幣帳戶），兩筆
    帳戶之存摺、印章、提款卡、密碼均由被告乙○○保管使用、
    決定。被告乙○○以自己之岡山平和路郵局帳號000000000000
    00000號帳戶、中國信託商業銀行三民分行帳號00000000000
    0號帳戶、配偶即原告祖母羅吳淳寬之互助會款、岡山郵局
    帳號00000000000000000號帳戶內之資金，存入系爭帳戶使
    用，用於分散利息收入以節稅、支付為羅炳照投保國泰人壽
    保險、郵政簡易人壽保險之保費、操作台幣及外幣買賣，甚
    至於103年9月1日提款9萬元支付被告丙○○在臺中念大學之生
    活費、103年10月24日提款10萬元支付房屋防水工程、108年
    3月21日提款6萬元日幣支付日本旅遊費用，及於108年1月17
    日後受領向三商美邦人壽投保之配息（保費53萬元於107年1
    2月17日，自被告乙○○於87年間以當時14歲之羅炳照名義申
    設、用於買賣股票交割之中國信託三民分行000000000000號
    帳戶中扣繳）。被告乙○○老年喪子，承受撕心裂肺之痛，甲○○又以孫子名義提起本件訴訟，在傷口上灑鹽等語置辯。並
    聲明：㈠原告之訴駁回。㈡如受不利判決，願供擔保免為假執
    行。
三、兩造不爭執事項如下（見110年度訴字第640號卷，下稱訴卷
    ，第215頁）： 
  ㈠被告丙○○為原告之姑姑，即原告父親羅炳照之胞妹；被告乙○○為原告之祖父。
  ㈡羅炳照於109 年8 月3 日在高雄市岡山區公園西路三段與大
    公路36巷口前，遭訴外人吳偉銘駕駛車號000-0000號大貨車
    擦撞，受有頭部外傷併顱內出血及腦水腫、左顱骨骨折、腦
    幹衰竭等傷勢而昏迷，於109 年8 月7 日死亡。
  ㈢羅炳照前於103 年11月12日與原告母親甲○○離婚，無其他子
    女，故原告為羅炳照唯一繼承人，甲○○為法定代理人。
  ㈣羅炳照死亡當日，其名義於101 年6 月21日申設之國泰世華
    商業銀行帳號000000000000號帳戶存款餘額為4,576,029 元
    。
  ㈤被告乙○○指示被告丙○○於109 年8 月7 日上午以提款卡輸入密碼提領100,000 元、11,000元，復持存摺、印章至國泰世華商業銀行岡山分行臨櫃，輸入密碼提領4,465,029 元，上開金額共4,576,029 元（100,000 元＋11,000元＋4,465,029元＝4,576,029 元）。　　　   　　
四、本件爭點如下（見訴卷第216頁）：
  ㈠原告法定代理人是否於臺灣高雄少年及家事法院109年度家暫
    字第120號暫時處分事件中同意不再對被告提告？原告法定
    代理人是否有權為之？
　㈡被告對原告是否成立侵權行為或受有不當得利？
  ㈢原告請求被告連帶給付4,576,029 元，有無理由？
五、本院得心證之理由：
　㈠按當事人主張有利於己之事實者，就其事實有舉證之責任，
    民事訴訟法第277 條前段定有明文。被告雖辯稱原告法定代
    理人甲○○於臺灣高雄少年及家事法院109年度家暫字第120號
    暫時處分事件中同意不再對被告提告云云。然甲○○於該案中
    亦僅係對被告代理人表示可以和解解決兩造間紛爭回稱「好
    ，同意」乙詞，未有何明確表示就何事項和解，亦未書立文
    字，有被告提出之譯文、本院勘驗錄音光碟之筆錄可考（見
    訴卷第196、212頁），衡情足見甲○○僅係釋出善意，並非為
    發生法律效果之意思表示，自無代理原告拋棄其法律上之權
    利，故難認兩造已成立和解。被告辯稱已和解，原告不得提
    起本件訴訟云云（見訴卷第213、250頁），委無可採。
　㈡按因故意或過失，不法侵害他人之權利者，負損害賠償責任
    ；及無法律上之原因而受利益，致他人受損害者，應返還其
    利益，雖有法律上之原因，而其後已不存在者，亦同，民法
    第184條第1項前段、第179條固有明文。惟按稱「借名登記
    」者，謂當事人約定一方將自己之財產以他方名義登記，而
    仍由自己管理、使用、處分，他方允就該財產為出名登記之
    契約，其成立側重於借名者與出名者間之信任關係，及出名
    者與該登記有關之勞務給付，具有不屬於法律上所定其他契
    約種類之勞務給付契約性質，在性質上應與委任契約同視，
    倘其內容不違反強制、禁止規定或公序良俗者，當賦予無名
    契約之法律上效力，並類推適用民法委任之相關規定（最高
    法院99年度台上字第1662號判決參照）。準此，借用他人名
    義開戶所成立之借名登記，出名者既僅單純出借其名義，對
    帳戶中金錢並無實際管理、使用、處分及收益之權利。且存
    款戶於金融機構開設存款帳戶，於金錢交存帳戶後，即生混
    同之效果，帳戶明細所顯示之數額即表彰存款戶對於受寄之
    金融機構僅享有請求返還同數額金錢之權利。開立帳戶後，
    如係為自己使用收益，通常情形應自行保管印鑑、存摺，以
    保障對金融機構請求返還之權利。觀諸系爭帳戶之交易明細
    及被告乙○○之逐筆說明（見訴卷第146至159頁），可見被告
    乙○○持有存摺、印章、提款卡、密碼，頻繁地匯入、提領系
    爭帳戶之金額，且其所述密碼數字係被告乙○○胞弟住家電話
    後四碼（見訴卷第24頁），亦與羅炳照無涉，堪信系爭帳戶
    之開設與使用、款項之處分，自始係由被告乙○○全權處理，
    縱使用途係繳納原告及羅炳照之保費亦同（見訴卷第284頁
    ）。被告乙○○與羅炳照間存在借名登記之法律關係，系爭帳
    戶內款項實為被告乙○○所有等語，應堪採信。反觀原告未能
    指出或說明羅炳照有何存提、使用系爭帳戶之情事。原告主
    張被告係於羅炳照過世時，擅自取得上開物品云云，與事實
    不符。至於被告乙○○是否因使用系爭帳戶而能達到避稅效果
    、羅炳照之工作收入、被告乙○○之退休所得是否能存到系爭
    存款等問題（見訴卷第213至214、283至285、301、303至30
    7頁），其真實為何，因均不能直接證明系爭帳戶內款項之
    來源，對系爭存款歸屬判斷之關連性過遠，故不足影響上開
    事實之認定。且被告丙○○提領系爭帳戶內款項時，並無記載
    帳戶內資金歸屬何人之必要，被告乙○○之女羅秀萍以簡訊回
    覆原告稱父母有遺產請求權一事（見訴卷第226、246至248
    頁），僅係兩造事後發生爭執之一環，均無從作為有利於原
    告之認定。
  ㈢從而，被告提領系爭帳戶內款項之行為，難認有何侵害羅炳
    照之繼承人即原告權利或受有何不當得利，原告依民法第18
    4條第1項前段、第179條規定，請求被告給付4,576,029元及
    法定遲延利息，為無理由。其假執行之聲請，失所附麗，應
    併予駁回。
六、本件事證已臻明確，兩造其餘爭點、主張、陳述及所提之證
    據暨攻擊防禦方法，經本院審酌後，認均與本件判斷結果無
    影響，毋庸再予逐一論述；羅炳照過世後之勞保、勞退、車
    禍賠償、中國信託三民分行存款、富邦人壽保險理賠、三商
    美邦人壽保險解約款、名下機車等財產均與本件判斷無涉，
　　併此敘明。
七、據上論結，本件原告之訴為無理由，依民事訴訟法第78條，
    判決如主文。
中    華    民    國   111    年     6    月    29    日
                  民事第三庭  法  官  李俊霖
以上正本係照原本作成。
如對本判決上訴，須於判決送達後20日內向本院提出上訴狀。如
委任律師提起上訴者，應一併繳納上訴審裁判費。 
中　　華　　民　　國　　111 　年　　6 　　月　　29　　日
                              書記官  黃莉君